臺灣高等法院民事判決　九十一年度重訴字第五四號
　　　原　　　告　子○○
　　　　　　　　　己○○
　　　　　　　　　壬○○
　　　　　　　　　戊○○
　　　　　　　　　癸○○
　　　　　　　　　庚○○
　　　　　　　　　辛○○
　　　　　　　　　甲○○
　　　　　　　　　丙○○
　　　被　　　告　乙○○
　　　　　　　　　丁○○
右當事人間因附帶民事訴訟侵權行為損害賠償事件，經本院刑事庭移送前來，本院判
決如左︰
    主      文
被告應連帶給付原告子○○新臺幣貳拾伍萬貳仟貳佰元、原告己○○新臺幣伍拾萬零
肆仟肆佰元、原告壬○○新臺幣貳拾伍萬貳仟貳佰元、原告戊○○新臺幣肆拾伍萬陸
仟伍佰元、原告癸○○新臺幣貳拾伍萬貳仟貳佰元、原告庚○○新臺幣貳拾萬零肆仟
佰元、原告辛○○新臺幣貳拾萬零肆仟佰元、原告甲○○新臺幣肆拾伍萬陸仟伍
佰元、原告丙○○新臺幣貳拾伍萬貳仟貳佰元，及被告乙○○自民國九十一年八月二
十四日起、被告丁○○自民國九十一年八月二十八日起，均至清償日止，按年息百分
之五計算之利息。
原告其餘之訴駁回。
訴訟費用由被告連帶負擔五分之四，餘由原告負擔。
    事      實
甲、原告方面：
一、聲明：被告應依序連帶給付原告子○○、己○○、壬○○、戊○○、癸○○、庚
    ○○、辛○○、甲○○、丙○○新臺幣（下同）三十三萬元、六十六萬元、三十
    三萬元、六十萬元、三十三萬元、二十七萬元、二十七萬元、六十萬元、三十三
    萬元，及均自民事訴訟準備(一)狀送達翌日起至清償日止，按年息百分之五計算之
    利息。
二、陳述：
  (一)被告為夫妻，由丁○○於民國（下同）八十七年間，邀集成立每月繳納會款各三
    萬元之互助會二會，均採內標制（標金預扣），其中(1)三萬元之互助會，含會首
    丁○○共三十八人，自八十七年四月十五日起，預定至八十九年十二月十五日止
    ，約定於每月十五日晚間七時開標，每逢三月五日及九月五日各加標一次，開標
    地點在被告於臺北縣板橋市○○○街八○巷六弄十七號住處（下稱(1)會）；(2)三
    萬元之互助會，含會首丁○○共三十二人，自八十七年十一月二十日起，預定至
    九十年六月二十日止，約定於每月二十日晚間七時，同在上址開標（下稱(2)會）
    。原告子○○（原名鄭全培）、壬○○、癸○○、丙○○各參加(1)會一會，己○
    ○參加(1)會二會，庚○○、辛○○各參加(2)會一會，戊○○、甲○○各參加(1)、
    (2)會一會。
  (二)被告明知(1)會無「陳信勇」、「陳志達」、「林志文」之人參加，(2)會無「陳信
    勇」、「蘇仲文」、「吳成發」、「丁有財」、「陳志達」、「林志遠」、「林
    志文」、「黃文欽」、「陳金海」之人參加，丁○○仍在發予會員之互助會名單
    上記載上揭人名為互助會會員（各記載一人次）；且被告共同意圖為自己不法之
    所有，基於行使偽造私文書及詐欺取財之概括犯意聯絡，(1)會自八十八年三月八
    日起至同年十一月十六日止（詳如附表一所示），(2)會自同年三月二十三日起至
    同年十一月二十一日止（詳如附表二所示），利用原告等會員未全部集合共同到
    場標會之機會，先後由丁○○假冒「陳信勇」（(1)、(2)會各一次）、「陳志達」
    （(1)、(2)會各一次）、「林志文」（(1)、(2)會各一次）、「蘇仲文」（(2)會）、
    「吳成發」（(2)會）、「丁有財」（(2)會）、「林志遠」（(2)會）、「黃文欽」
    （(2)會）、「陳金海」（(2)會）名義，並由假冒(1)會互助會會員謝玉玲、蔡榮舜
    、己○○、蘇仲柏、洪領承、陳志遠、癸○○、蔡淑月名義（各一次），在上址
    由丁○○連續二十次（即(1)會十一次、二會九次）偽造附表一、二所示標金金額
    之標單，持向參與各該互助會之會員行使而冒標會款，使不知情之(1)會活會會員
    即原告己○○（二人次）、壬○○、甲○○、子○○、癸○○、戊○○、丙○○
    等人，(2)會活會會員即原告甲○○、辛○○、庚○○、戊○○等人，先後陷於錯
    誤，陸續交付附表一、二所示金額之會款予乙○○或丁○○收受，致原告財產受
    有損害。嗣被告於八十九年一月間全面停會，原告等活會會員始知受騙。被告所
    涉偽造文書等犯行，業經本院判處罪刑確定，被告為共同侵權行為人，應就原告
    所生損害負連帶賠償責任。被告就(1)、(2)會之冒標時間、次數、標金金額及實交
    會款，均如附表一、二所示，因標金部分係原告預期將來可得之利益，屬損害賠
    償範圍所稱之所失利益，原告得一併請求。爰求為判決如聲明所示。
三、證據：提出臺灣高等法院九十年度上訴字第二九二一號刑事判決為證。
乙、被告方面：被告均未於準備程序及言詞辯論期日到場，亦未提出任何書狀為聲明
    或陳述。
丙、本院依職權調閱臺灣板橋地方法院檢察署九十年度他字第二八二號、偵字第六九
    ○七號被告乙○○偽造文書刑事案歷審卷。
    理      由
一、被告未於言詞辯論期日到場，核無民事訴訟法第三百八十六條所列各款情形，爰
    依原告聲請，由其一造辯論而為判決。
二、按訴狀送達後，原告不得將原訴變更或追加，但擴張或減縮應受判決事項之聲明
　　者，不在此限，民事訴訟法第二百五十五條第一項第三款定有明文。查原告起訴
　　聲明求為判命被告依序連帶給付原告子○○、己○○、壬○○、戊○○、癸○○
　　、庚○○、辛○○、甲○○、丙○○七十二萬元、一百四十四萬元、七十二萬元
　　、一百一十四萬元、七十二萬元、四十二萬元、四十二萬元、一百一十四萬元、
　　七十二萬元，及均自附帶民事訴訟起訴狀繕本送達翌日起至清償日止，按年息百
　　分之五計算之利息，嗣於本院審理時減縮聲明為被告應依序連帶給付原告子○○
　　、己○○、壬○○、戊○○、癸○○、庚○○、辛○○、甲○○、丙○○三十三
　　萬元、六十六萬元、三十三萬元、六十萬元、三十三萬元、二十七萬元、二十七
　　萬元、六十萬元、三十三萬元，及均自民事訴訟準備(一)狀送達翌日起至清償日止
　　，按年息百分之五計算之利息，核係減縮應受判決事項之聲明，依前揭說明，應
　　予准許。
三、原告起訴主張：被告為夫妻，由丁○○於八十七年間，邀集成立每月繳納會款各
    三萬元之互助會二會，採標金預扣之內標制，(1)會含會首丁○○共三十八人次，
    自八十七年四月十五日起，預定至八十九年十二月十五日止，約定於每月十五日
    晚間七時開標，每逢三月五日及九月五日各加標一次，開標地點在臺北縣板橋市
    ○○○街八○巷六弄十七號，(2)會含會首丁○○共三十二人次，自八十七年十一
    月二十日起，預定至九十年六月二十日止，約定於每月二十日晚間七時，同在上
    址開標，原告子○○、壬○○、癸○○、丙○○各參加(1)會一會，己○○參加(1)
    會二會，庚○○、辛○○各參加(2)會一會，戊○○、甲○○則各參加(1)、(2)會一
    會。詎被告明知(1)會無「陳信勇」、「陳志達」、「林志文」之人參加，(2)會無
    「陳信勇」、「蘇仲文」、「吳成發」、「丁有財」、「陳志達」、「林志遠」
    、「林志文」、「黃文欽」、「陳金海」之人參加，仍在互助會單上記載上開之
    人參加互助會會員，並利用原告等會員未全部到場標會時，於附表一、二所示時
    間，由丁○○假冒不存在之會員及(1)會會員謝玉玲、蔡榮舜、己○○、蘇仲柏、
    洪領承、陳志遠、癸○○、蔡淑月名義，在上址由丁○○連續二十次（即(1)會十
    一次、(2)會九次）偽造附表一、二所示標金金額之標單，持向參與各該互助會之
    會員行使而冒標會款，使不知情之原告等活會會員先後陷於錯誤，陸續交付會款
    予被告收受，嗣被告於八十九年一月間全面停會，原告始知受騙等情，依民法第
    一百八十四條第一項侵權行為規定，求為判命被告連帶給付如聲明所示等語。被
    告未於言詞辯論期日到場，亦未提出書狀為聲明或陳述。
四、原告主張之上開事實，被告並未到場爭執，並有本院調閱前揭被告乙○○偽造文
    書案卷所附戶籍謄本、互助會單（附於上開刑案一審卷第一八、八六、八八頁）
    可證，且經丁○○於上開刑案件審理中陳明在卷（見上開刑案二審卷(一)第七○、
    二八三頁），而丁○○、乙○○偽造文書等犯行，分別經本院判處有期徒刑一年
    及三年六月確定，業經本院調閱乙○○上開刑事案卷核對無訛，復有本院九十年
    度上訴字第三一四七號、二九二一號刑事判決（見本院重附民字卷第一二至二三
    頁、重訴字卷第四一至五四頁）附卷可稽，雖乙○○於上開刑案中辯稱：伊對於
    丁○○冒名標會之行為不知情云云，惟查，乙○○於刑案件偵審中供承：伊有幫
    忙收會錢，沒有幫忙寫會單，是會員要交會錢，丁○○不在家，會員住在附近，
    伊才去代收幾次會錢。開標時，會員來時我有倒開水給會員喝．．（見上開刑案
    偵查他字卷第二四頁、一審卷第四四、四五頁）等語，且證人即本件互助會會員
    張月瑛於上開刑案中證稱：．．伊有去標過會，都是他們夫妻兩人（指被告），
    他們是男主外，女主內。他們．．輪流接電話，開標輪流主持．．等語（見上開
    刑案二審卷(三)第二五七頁），證人即會員蔡添福證稱：．．伊有加入互助會，丁
    ○○邀請伊入會的，開標伊沒去過，會錢有時是丁○○，有時候是他太太來收．
    ．等語（見上開刑案二審卷(二)第二二四頁），證人即會員蔡文財證稱：．．八十
    七年這一會之前的那一會，大約在八十六年，伊去過標會，伊去時，被告都在，
    只是有兩次是丁○○開標，乙○○沒有作標會的動作，一次乙○○有翻日曆．．
    等語（見上開刑案二審卷(三)第一五七頁），證人即會員林文榮證稱：．．伊有加
    入互助會，會首是丁○○，伊是丁○○的親戚，有時會去他家走走，丁○○來收
    會款，有一、兩次是乙○○來收會款．．等語（見上開刑案二審卷(三)第二一七頁
    ），證人即會員高清賢證稱：．．有時候乙○○與丁○○來收錢．．等語（見上
    開刑案二審卷(二)第一二八頁），足證乙○○就其配偶丁○○所邀集成立之互助會
    之開標、標單傳遞、會錢收取等程序，均有參與，則其對於丁○○冒標詐騙會款
    之行為，當無不知之理，原告主張被告為共同侵權行為人，應堪認定。
五、按因故意或過失，不法侵害他人之權利者，負損害賠償責任；除法律另有規定或
　　契約另有訂定外，應以填補債權人所受損害及所失利益為限，依通常情形，或依
　　已定之計劃、設備或其他特別情事，可得預期之利益，視為所失利益，民法第一
　　百條八十四條第一項前段、第二百條十六條分別定有明文。所謂所受損害，即現
　　存財產因損害事實之發生而被減少，屬於積極的損害。所謂所失利益，即新財產
　　之取得，因損害事實之發生而受妨害，屬於消極的損害（最高法院四十八年臺上
　　字第一九三四號判例參照）。原告主張：子○○、壬○○、癸○○、丙○○各參
　　加(1)會一會，己○○參加(1)會二會，庚○○、辛○○各參加(2)會一會，戊○○、
　　甲○○則各參加(1)、(2)會一會，被告明知(1)會無「陳信勇」、「陳志達」、「林
　　志文」之人參加，(2)會無「陳信勇」、「蘇仲文」、「吳成發」、「丁有財」、
　　「陳志達」、「林志遠」、「林志文」、「黃文欽」、「陳金海」之人參加，在
　　互助會單記載彼等為會員，並於附表一、二所示日期，由丁○○假冒上開不存在
　　之會員及(1)會會員謝玉玲、蔡榮舜、己○○、蘇仲柏、洪領承、陳志遠、癸○○
　　、蔡淑月名義，分別於(1)會偽造十一次、(2)會偽造九次即如附表一、二所示標金
　　金額之標單以為得標，詐騙原告，使原告陷於錯誤，分別交付附表一、二所示之
　　標金金額（即附表一、二所載實付金額），子○○、己○○、壬○○、戊○○、
　　癸○○、庚○○、辛○○、甲○○、丙○○依序各交付被告二十五萬二千二百元
　　、五十萬四千四百元、二十五萬二千二百元、四十五萬六千五百元、二十五萬二
　　千二百元、二十萬四千三百元、二十萬四千三百元、四十五萬六千五百元、二十
　　五萬二千二百元（如附表三所示），則原告主張此部分係現存財產因損害事實之
　　發生而被減少，屬積極損害，訴請被告連帶賠償，並無不合。至原告主張標金部
　　分係所失利益，被告亦應連帶賠償云云，惟查，被告上開侵權行為乃冒用實際上
　　不存在之會員名義或佯稱會員得標之方式詐騙上開款項，則就被告冒標之附表一
　　、二日期所為開標，實並無被告所稱之會員得標，被告實藉互助會會員得標之方
　　式詐騙，附表一、二各該開標日期並無得標標金存在，自難認原告得依各該得標
　　日期取得之標金因被告之侵權行為損害事實之發生而受妨害，而有消極損害之所
　　失利益，揆諸前揭說明，尚難謂原告就附表一、二所示標金未能取得，得為損害
　　賠償之請求。
六、從而，原告基於侵權行為損害賠償請求權，求為判命被告連帶給付如附表三所示
    金額，及各自民事訴訟準備(一)狀繕本送達翌日，即乙○○自九十一年八月二十四
    日起，丁○○自同年月二十八日起至清償日止，按年息百分之五計算之遲延利息
    ，為有理由，應予准許。原告逾此部分之請求，為無理由，應予駁回。又原告係
    以侵權行為為訴訟標的提起本件附帶民事訴訟，並非依民事訴訟法第四百二十七
    條第二項第七款規定所稱本於合會有所請求而涉訟，自與民事訴訟法第三百八十
    九條第一項第三款規定，就民事訴訟法第四百二十七條第二項訴訟所為被告敗訴
    之判決，法院應依職權宣告假執行之要件不符，且又查無前開條文所列應依職權
    宣告假執行之事由，原告聲請本院依職權宣告假執行，尚有未合，附此敘明。
七、據上論結，本件原告之訴為一部有理由，一部無理由。依民事訴訟法第四百六十
　　三條、第三百八十五條第一項前段、第七十九條、第八十五條第二項，判決如主
　　文。
中　　　華　　　民　　　國　　九十一　　年　　　九　　　月　　 十七 　　日
                              民事第五庭
   　　　　                       審判長法  官　黃  熙  嫣
   　　　　　　　                       法  官　鄭  傑  夫
   　　　　　　　                       法  官　黃  雅  惠
右正本係照原本作成。
被告如不服本判決，應於收受送達後二十日內向本院提出上訴書狀，其未表明上訴理由者
，應於提出上訴後二十日內向本院補提理由書狀（均須按他造當事人之人數附繕本）
上訴時應提出委任律師或具有律師資格之人之委任狀；委任有律師資格者，另應附具
律師及格證書及釋明委任人與受任人有民事訴訟法第四百六十六條之一第一項但書或
第二項（詳附註）所定關係之釋明文書影本。
原告不得上訴。
中　　　華　　　民　　　國　　九十一　　年　　　九　　　月　　　十八　　日
　　　　　　　　　　　　　　　　　　　　書記官  徐  淑  琴
附註：
民事訴訟法第四百六十六條之一（第一項、第二項）：
對於第二審判決上訴，上訴人應委任律師為訴訟代理人。但上訴人或其法定代理人具
有律師資格者，不在此限。
上訴人之配偶、三親等內之血親、二親等內之姻親，或上訴人為法人、中央或地方機
關時，其所屬專任人員具有律師資格並經法院認為適當者，亦得為第三審訴訟代理人
。
